臺灣高等法院民事判決　　　　　　　　　 99年度上字第619號
上　訴　人
即反訴原告　高秀琴即高銘芽之繼.
法定代理人　高　娜
訴訟代理人　王泓鑫律師
被 上 訴人
即反訴被告　呂水木
訴訟代理人　陳慶尚律師
複 代 理人　葉又華律師
上列當事人間所有權移轉登記事件，上訴人對於中華民國99年4
月27日臺灣臺北地方法院99年度訴字第232號第一審判決提起上
訴，並提起反訴，本院於100年4月27日言詞辯論終結，判決如下
：
    主  文
上訴駁回。
第二審訴訟費用由上訴人負擔。
反訴原告之訴及假執行之聲請均駁回。
反訴訴訟費用由反訴原告負擔。
    事實及理由
一、按提起反訴，非經他造同意，不得為之。但有下列各款情形
    之一者，不在此限：…二就同一訴訟標的有提起反訴之利益
    者，民事訴訟法第446條第2項第2款定有明文。又所謂就同
    一訴訟標的有提起反訴之利益者，係指訴訟標的同一，且不
    延滯訴訟及妨害他造之防禦，對於當事人間紛爭之一次解決
    及訴訟經濟有利之情形而言（最高法院92年度台抗字第649
    號裁判意旨參照）。查被上訴人即反訴被告呂水木（下稱呂
    水木）於原審係依買賣及繼承法律關係，請求上訴人即反訴
    原告高秀琴（即高銘芽之繼承人，下稱高秀琴）應將坐落新
    北市○○區○○段十分小段12之1地號土地（下稱系爭土地
    ）應有部分7/9移轉登記予呂水木，高秀琴則於本院以情事
    變更主張呂水木應就系爭土地應有部分7/9之買賣增加對待
    給付，並提起反訴請求呂水木應給付其新臺幣（下同）84萬
    8,026元，及自反訴狀繕本送達翌日起算之法定遲延利息（
    見本院卷第114頁反面），核屬就同一訴訟標的有提起反訴
    之利益，且未延滯訴訟及妨害呂水木之防禦，對於兩造間之
    紛爭得為一次解決並有利訴訟經濟，是高秀琴提起之反訴自
    屬合法，應予准許。
二、呂水木起訴主張：為自耕農之呂水木於民國（下同）78年10
    月21日與高秀琴父親高銘芽簽訂不動產買賣契約書（下稱系
    爭買賣契約），以購買高銘芽所有之系爭土地應有部分7/9
    ，並於79年6月12日付清買賣價款，然因高銘芽另出售系爭
    土地應有部分2/9予訴外人張國榮，並因糾紛而使系爭土地
    應有部分2/9遭張國榮聲請假處分，致系爭土地無法辦理所
    有權移轉登記，故呂水木與高銘芽於83年4月8日約定改採設
    定抵押權登記方式，俟可過戶時再辦理所有權移轉登記，經
    向地政機關申請辦理抵押權設定登記時，地政機關函覆因系
    爭土地應有部分2/9被查封，且系爭土地地目為旱地之農地
    ，不得僅就部分提供擔保設定抵押權，嗣張國榮於與高銘芽
    間之假處分本案訴訟中獲勝訴判決，系爭土地始得進行所有
    權移轉，惟高銘芽已於84年12月6日死亡，而高秀琴為高銘
    芽唯一繼承人，且未為限定或拋棄繼承，故有關高銘芽之權
    利義務即由高秀琴概括繼承，爰依買賣及繼承法律關係求為
    命高秀琴將系爭土地應有部分7/9移轉登記予呂水木。原審
    判決呂水木勝訴，高秀琴不服提起上訴，另提起反訴如上。
    並答辯聲明：上訴及反訴均駁回。
三、高秀琴則以：高秀琴否認呂水木所提之系爭買賣契約及79年
    6月12日所為加註、83年4月8日抵押權設定約定、聲請調解
    書、調解委員會通知之真正，縱系爭買賣契約及其加註、前
    開約定均屬實，然因契約標的為系爭土地應有部分7/9，顯
    然違反當時仍屬有效之土地法第30條私有農地所有權不得移
    轉為共有及其移轉為無效之規定，系爭買賣契約即係以客觀
    不能之給付為契約標的，而有關系爭買賣契約所為加註及抵
    押權設定約定，亦足證呂水木與高銘芽並未預期或可得預期
    土地法第30條將於其等簽約10年後廢止適用，而約定當禁止
    移轉共有規定除去後為移轉，故無民法第246條第1項但書規
    定之適用，系爭買賣契約依同法條項前段規定自屬無效。況
    系爭買賣契約於79年6月12日所為之加註，雖使呂水木取得
    系爭土地全部所有權，但高銘芽對其中2/9之土地仍保有處
    分、管理、使用、收益之權利，無異就該2/9之土地借用呂
    水木名義為登記，而實質造成共有人細分系爭土地之效果，
    故其加註目的顯係為規避上開土地法第30條規定而屬虛偽，
    更屬脫法行為無效；另其83年4月8日所為約定僅係因系爭土
    地遭查封，而以抵押權之設定作為系爭買賣契約之履行擔保
    ，並未就其買賣條件有所變更，故系爭買賣契約乃自始、當
    然、確定無效，不因嗣後之加註或約定而轉變為有效。又系
    爭買賣契約及其加註、約定縱然有效，惟呂水木遲於98年8
    月10日始提起本訴請求移轉系爭土地應有部分7/9，其請求
    權亦因逾15年間不行使而罹於時效等語，資為抗辯。另呂水
    木於本件之請求如屬有理，惟系爭買賣契約簽約至今已逾21
    年，系爭土地周邊環境、公告現值、工商繁榮程度、市價、
    買受人利用系爭土地之經濟價值及所受利益等項已有重大變
    更，系爭土地已因情事變更大幅升值，非當時所得預料，如
    以原約定248萬8,500元為本件買賣價金即屬顯失公平，故參
    酌系爭土地應有部分7/9之公告現值為166萬8,263元（710元
    /平方公尺×3,021平方公尺×7/9），其市值依公告現值2倍
    計至少為333萬6,526元（166萬8,263元×2倍），呂水木依
    民法第227條之2第1項規定應增加對待給付價金84萬8,026元
    （333萬6,526元－248萬8,500元），以符公平原則等情，於
    本院據以提起反訴。先位上訴聲明：(一)原判決廢棄。(二)上開
    廢棄部分，呂水木在第一審之訴駁回；備位反訴聲明：(一)呂
    水木應給付高秀琴84萬8,026元，及自反訴狀繕本送達翌日
    起至清償日止，按年息百分之5計算之利息。(二)願供擔保請
    准宣告假執行。
四、兩造不爭執事項：
  (一)呂水木為自耕農，而高銘芽於84年12月6日死亡，高秀琴為
    其唯一繼承人，且未聲明辦理拋棄繼承或限定繼承。
  (二)系爭土地為地目「旱」之農地，於85年7月27日（原因發生
    日期84年12月6日）以分割繼承為原因登記為高秀琴所有。
    以上事實為兩造所不爭執，並有高銘芽戶籍謄本、繼承系統
    表、系爭土地登記謄本可稽（見原審卷(一)第28、30、33頁）
    ，堪信為真實。
五、呂水木主張高秀琴依系爭買賣契約及繼承法律關係，應將系
    爭土地應有部分7/9移轉登記予呂水木等情，為高秀琴所否
    認，並以前揭情詞置辯，另提反訴請求呂水木應增加對待給
    付84萬8,026元本息。是本件爭點厥為：(一)系爭買賣契約及
    其加註是否為真正？(二)系爭買賣契約及其加註是否無效？(三)
    呂水木提起本件訴訟請求權是否罹於15年時效？(四)高秀琴所
    提反訴有無理由？爰析述如下：
六、有關系爭買賣契約及其加註是否為真正部分：
    呂水木主張其於78年10月21日與高銘芽簽訂系爭買賣契約，
    向高銘芽購買系爭土地應有部分7/9等情，業據提出不動產
    買賣契約書為證（原審卷(一)第6至10頁），高秀琴否認該契
    約書之真正。經查於系爭買賣契約上介紹人欄內簽名之證人
    張和隆證稱：伊看過系爭契約，上面2個「張和隆」係伊本
    人簽名。當初高銘芽稱要賣土地，請伊幫忙找買主，伊去問
    洪阿發，經洪阿發介紹呂水木給高銘芽，然後看地、價格條
    件都談好後就簽契約書；79年6月12日係高銘芽找伊去代書
    那邊並由代書在該契約上加註，加註當時高銘芽有在場並同
    意該加註條件等語（見原審卷(二)第27頁反面、本院卷第106
    頁反面）；再參諸高秀琴就系爭土地呂水木未購買之應有部
    分2/9與張國榮之另案訴訟中，就張國榮所提與高銘芽所簽
    訂之土地買賣契約形式上真正並不爭執，而該張國榮與高銘
    芽簽訂之土地買賣契約內記載：「一、買賣土地標示：台北
    縣新店市○○段十分小段12之1地號持分九分之七，即依據
    78年10月21日不動產買賣書第9條內(3)本筆地號扣除予約202
    坪，有優先預留使用地。立約人買主呂水木、賣主高銘芽等
    之該契約書影印本一份添附與甲方（即張國榮）收存。」等
    情，業經本院調閱臺灣臺北地方法院（下稱臺北地院）96年
    度訴字第6337號卷宗核閱屬實，並有該案起訴狀、高秀琴答
    辯狀及言詞辯論筆錄，暨臺北地院79年度全字第1403號張國
    榮申請假處分裁定卷宗內張國榮所附其與高銘芽簽訂之土地
    買賣契約書可憑（見本院卷第137、149、152、198-200頁）
    ，亦即本件系爭買賣契約之書面為高銘芽與張國榮間買賣契
    約內之資料，而高秀琴復不爭執高銘芽與張國榮間買賣契約
    之真正，益徵系爭買賣契約及事後所為之加註確為高銘芽與
    呂水木所簽訂，高秀琴否認該契約書之真正，要屬無據。
七、有關系爭買賣契約及其加註是否無效部分：
  (一)高秀琴抗辯系爭買賣契約約定買賣系爭土地應有部分7/9，
    違反當時仍屬有效之土地法第30條規定，且買賣雙方當時亦
    無該土地法第30條規定廢止後始移轉應有部分土地之預期，
    是系爭買賣契約因給付不能而無效；且高銘芽對系爭土地應
    有部分2/9之仍保有處分、管理、使用、收益之權利，實質
    造成共有細分系爭土地之效果，系爭買賣契約加註目的顯係
    為規避上開土地法第30條規定而屬虛偽，更屬脫法行為而屬
    無效云云。然為呂水木所否認，主張依系爭買賣契約事後之
    加註可知高銘芽應將系爭土地全部所有權移轉予伊，並未違
    反前開土地法第30條規定，且高銘芽事後亦將系爭土地全部
    交由呂水木種植竹筍，並未造成農地細分，自非脫法行為等
    語。
  (二)按89年1月26日修正前土地法（下稱修正前土地法）第30條
    規定，私有農地所有權之移轉，其承受人以能自耕者為限，
    並不得移轉為共有。但因繼承而移轉者，得為共有。違反前
    項規定者，其所有權之移轉無效。其立法理由係為配合農業
    發展，擴大農場經營規模，防止農地細分，現有之耕地不得
    分割及移轉為共有。
  (三)查系爭買賣契約之不動產標示記載「土地：新店市○○段十
    分小段12之1地號持分九分之七」，第9條第3項約定「本筆
    地號扣除2/9約202坪有優先預留使用地」，「79.6.12加註
    ：本件買賣優先扣除2/9約202坪予地主（賣方）使用，如地
    政機關可持分共有或可分割時，買方呂水木先生應無條件自
    實施日期6天內扣除該面積2/9與（過戶）賣方高銘芽先生無
    誤」等語（見原審卷(一)第8-9頁），經證人張和隆證稱：因
    高銘芽欠伊錢要拿土地來賣，伊介紹呂水木來買，高銘芽當
    初稱要留靠近山腳地理位置較好的200坪土地來建廟，並等
    到其可向政府在農地上申請蓋廟時，於確定位置辦理分割後
    ，再將200坪以外土地登記與呂水木，並由代書依坪數計算
    系爭土地應有部分，呂水木當時已將200坪土地以外的價款
    付清；因呂水木買了土地後，見高銘芽都未申請建廟，要求
    高銘芽要處理，所以當時高銘芽有再請代書加註全部土地過
    戶給呂水木，待土地可以分割時，再將200坪土地移轉給高
    銘芽。加註當時高銘芽同意隨時可辦理移轉，但高銘芽一再
    稱建廟申請隨時可核准，請呂水木先不要辦理移轉登記；系
    爭買賣契約簽訂後，高銘芽有將系爭土地全部包括未出售的
    2/9部分均交給呂水木使用等語（見本院卷第105頁反面-第1
    06頁反面），是依前開系爭買賣契約之記載及證人張和隆所
    述，系爭買賣契約於78年10月21日簽訂時固約定買賣系爭土
    地應有部分7/9，惟事後於79年6月12日時高銘芽與呂水木就
    該購買系爭土地應有部分7/9，業已達成移轉系爭土地全部
    所有權之合意，是有關系爭買賣契約及其加註並未約定屬農
    地之系爭土地移轉共有，自無上訴人所稱違反修正前土地法
    第30條規定之情形。又系爭買賣契約於78年10月21日簽訂時
    即約定迨高銘芽得於農地上申請興建寺廟確定位置辦理分割
    時始辦理出售予呂水木土地部分之所有權移轉登記，且高銘
    芽亦已依系爭買賣契約將系爭土地全部交予呂水木使用，均
    如前開證人張和隆所述，是買賣雙方原即以於系爭土地可合
    法申請建廟並辦理分割時，始由高銘芽實際使用其未出售之
    202坪，亦即迨系爭土地可因建廟辦理分割前，系爭土地全
    部仍由呂水木使用，自無高秀琴所稱呂水木購買系爭土地應
    有部分7/9造成農地細分之情形，高秀琴援此抗辯系爭買賣
    契約加註係為規避上開土地法第30條規定而屬虛偽、脫法之
    無效行為云云，自不足取。
  (四)綜上，系爭買賣契約及其加註並無高秀琴所稱違反修正前土
    地法第30條規定及為規避該條規定而有無效情形，自屬有效
    。
八、有關呂水木提起本件訴訟請求權是否罹於15年時效部分：
  (一)按物之出賣人，負交付其物於買受人，並使其取得該物所有
    權之義務；繼承人自繼承開始時，除本法另有規定外，承受
    被繼承人財產上之一切權利、義務，民法第348條第1項及第
    1148條前段分別定有明文。呂水木既與高銘芽簽訂系爭買賣
    契約，向高銘芽購買系爭土地應有部分7/9，嗣高銘芽死亡
    後，高秀琴為其唯一繼承人，均如前述，揆諸前揭法條，高
    秀琴自負有移轉系爭土地應有部分7/9所有權予呂水木之義
    務。
  (二)次按請求權，因15年間不行使而消滅。消滅時效，自請求權
    可行使時起算，民法第125條前段、第128條前段分別定有明
    文。所謂請求權可行使時，乃指權利人得行使請求權之狀態
    而言（最高法院63年台上字第1885號判例意旨參照）。查系
    爭買賣契約第3條約定系爭土地移交日期為尾款付清時，而
    尾款係於79年6月12日付清，有該不動產買賣契約書可稽（
    見原審卷(二)第8、9頁），是呂水木本自79年6月12日起即得
    請求高銘芽移轉系爭土地全部所有權之登記，然訴外人張國
    榮嗣就系爭土地應有部分2/9聲請臺北地院假處分執行，經
    該院於79年7月25日實施查封在案，業經本院調閱臺北地院
    79年度民執全字第1143號卷宗核閱無訛；因系爭土地為農地
    ，於查封後受限於修正前土地法第30條「私有農地不得移轉
    為共有」之規定，其應有部分2/9既經查封，在未分割前高
    銘芽亦無從將應有部分7/9之所有權登記予呂水木，則呂水
    本此時自無法行使其請求高銘芽辦理移轉系爭土地所有權之
    權利，旋修正前土地法第30條於89年1月26日刪除後，即私
    有農地已得移轉為共有，縱張國榮對系爭土地應有部分2/9
    仍執行假處分中，呂水木於斯時起已得向高銘芽（於84年12
    月6日死亡）之繼承人即高秀琴請求移轉依系爭買賣契約所
    買受系爭土地應有部分7/9所有權之移轉登記，是呂水木依
    系爭買賣契約請求移轉系爭土地應有部分7/9所有權移轉登
    記之請求權時效，應自89年1月26日起算，迄呂水木於98年8
    月10日（見原審卷(一)第2頁起訴狀上原審收狀戳日期）提起
    本件訴訟，未逾15年時效期間；高秀琴抗辯呂水木本件請求
    已罹於時效云云，自不足採。
  (三)高秀琴雖另以系爭土地應有部分2/9部分遭張國榮聲請假處
    分而不得辦理系爭土地全部所有權之移轉，乃高銘芽或高秀
    琴能否履行系爭買賣契約之問題，非呂水木不得行使移轉登
    記請求權，故本件請求權時效應自79年間起算云云；然若為
    如此，顯然於呂水木預期將來高秀琴可履行義務之情形下，
    仍強逼呂水木提前行使與系爭買賣契約債之本旨不符之債務
    不履行損害賠償權利，核與消滅時效因權利人長久不行使權
    利，為尊重現存秩序、維護社會交易安全而使權利人權利減
    損效力之目的不符，高秀琴此部分所為抗辯，亦不足取。
  (四)綜上，呂水木主張提起本件訴訟請求權並未罹於15年時效，
    尚非無據。
九、有關高秀琴所提反訴有無理由部分：
  (一)高秀琴主張系爭買賣契約簽約至今已逾21年，系爭土地周邊
    環境、公告現值、工商繁榮程度、市價、買受人利用系爭土
    地之經濟價值及所受利益等項已有重大變更，系爭土地已因
    情事變更大幅升值，非當時所得預料，如以原約定248萬8,5
    00元為本件買賣價金即屬顯失公平，故參酌系爭土地應有部
    分7/9之公告現值為166萬8,263元（710元/平方公尺×3,021
    平方公尺×7/9），其市值依公告現值2倍計至少為333萬6,5
    26元（166萬8,263元×2倍），依民法第227條之2第1項規定
    ，呂水木應增加對待給付價金84萬8,026元（333萬6,526元
    －248萬8,500元），以符公平原則云云。
  (二)按契約成立後，情事變更，非當時所得預料，而依其原有效
    果顯失公平者，當事人得聲請法院增、減其給付或變更其他
    原有之效果；又當事人主張有利於己之事實者，就其事實有
    舉證之責任。民法第227條之2第1項、民事訴訟法第277條前
    段分別定有明文。高秀琴主張系爭買賣契約簽立之後有前開
    情事變更規定之適用，自應就此有利事實負舉證之責。
  (三)查高秀琴主張系爭買賣契約有前開情事變更規定之適用，無
    非以系爭土地應有部分7/9之目前價值依公告現值2倍計算逾
    系爭買賣契約原約定買賣價金達84萬8,026元為據（見本院
    卷第101頁反面）。然查系爭土地應有部分7/9遭高秀琴之債
    權人陳同聲請臺北地院強制執行在案，經臺北地院送請鑑定
    該不動產之價值為159萬7,773元等情，有債權人陳同之民事
    強制執行聲請狀、育德國際不動產估價師事務所估價報告書
    可憑（見本院卷第158-161、164-176頁），並為高秀琴所不
    爭，則系爭土地應有部分7/9目前之價值約僅為159萬7,773
    元，並無高秀琴所稱價值已逾系爭買賣契約約定之買賣價金
    248萬8,500元之情形，是高秀琴主張系爭買賣契約有情事變
    更規定之適用，並請求呂水木增加對價給付，尚屬無據。
十、綜上所述，呂水木本訴依系爭買賣契約及繼承之法律關係，
    請求高秀琴應將系爭土地應有部分7/9所有權移轉登記予呂
    水木，為有理由，應予准許。是則原審為呂水木勝訴之判決
    ，於法並無不合。上訴意旨指摘原判決不當，求予廢棄改判
    ，為無理由，應予駁回。另高秀琴於本院反訴請求呂水木給
    付84萬8,026元，及自反訴狀繕本送達翌日起算法定遲延利
    息，為無理由，不應准許；其假執行之聲請，應併予駁回。
十一、兩造其餘之攻擊或防禦方法及未經援用之證據，經本院斟酌
    後，認為均不足以影響本判決之結果，自無逐一詳予論駁之
    必要，併此敘明。
十二、據上論結，本件上訴為無理由，反訴原告之反訴為無理由，
    依民事訴訟法第449條第1項、第78條，判決如主文。
中    華    民    國    100   年    5    月    11    日
                    民事第十九庭
                        審判長法  官  魏麗娟
                              法  官  黃明發
                              法  官  李媛媛
正本係照原本作成。
如不服本判決，應於收受送達後20日內向本院提出上訴書狀，其
未表明上訴理由者，應於提出上訴後20日內向本院補提理由書狀
（均須按他造當事人之人數附繕本）上訴時應提出委任律師或具
有律師資格之人之委任狀；委任有律師資格者，另應附具律師資
格證書及釋明委任人與受任人有民事訴訟法第466條之1第1項但
得上訴  書或第2項（詳附註）所定關係之釋明文書影本。如委
任律師提起上訴者，應一併繳納上訴審裁判費。
中    華    民    國   100    年    5     月    11    日
                              書記官  李華安
附註：
民事訴訟法第466條之1（第1項、第2項）：
對於第二審判決上訴，上訴人應委任律師為訴訟代理人。但上訴
人或其他法定代理人具有律師資格者，不在此限。
上訴人之配偶、三親等內之血親、二親等內之姻親，或上訴人為
法人、中央或地方機關時，其所屬專任人員具有律師資格並經法
院認為適當者，亦得為第三審訴訟代理人。